台灣高等法院臺中分院民事判決　九十三年度重上字第七五號
　　　上　訴　人　　戊○○
　　　送達代收人　　庚○○
　　　法定代理人　　丁○○
　　　訴訟代理人　　乙○○
　　　　　　　　　　己○○
右當事人間債務人異議之訴事件，上訴人對於中華民國九十三年五月二十八日臺灣臺
中地方法院九十二年度重訴字第六四六號第一審判決提起上訴，本院九十三年十一月
二十四日言詞辯論終結，判決如左：
    主    文
上訴駁回。
第二審訴訟費用由上訴人負擔。
    事實及理由
壹、查被上訴人台灣土地銀行股份有限公司之法定代理人呂桔誠於訴訟中變更為丁○
    ○，並由丁○○具狀聲明承受訴訟，且由本院將該承受訴訟送達予上訴人在案（
    見本審卷第四二至四四頁），自生承受訴訟效力，合先明。
貳、本件經本院審理結果，認第一審判決認事用法均無不當，應予維持，並引用第一
    審判決書記載之事實．證據及理由。又查上訴人於原審雖聲明，求為判決：台灣
    台中地方法院九十二年度執字第二九八八四號（下簡系爭二九八八四執行案件）
    拍賣抵押物強制執行事件所為強制執行程序應予撤銷云云，並經原審駁回在案，
    惟查，系爭二九八八四執行案件，業經被上訴人九十三年六月十日請求執行法院
    核發債權憑證結案，並經執行法院於九十三年六月十一日核發債權憑證結案及函
    地政機關塗銷查封之不動產即坐落台中縣神岡鄉○○○段后寮小段第九三地號系
    爭土地（下簡稱系爭九三地號土地），此經本院調閱系爭二九八八四執行案件卷
    宗，核閱無誤，是上訴人請求撤回上開聲明之上訴，併此明。
參、兩造上訴及答辯要旨：
一、上訴人上訴要旨略以：訴外人陳基勝等人前因積欠台中縣豐原市農會（查九十年
    九月十五日起豐原市農會信用部由台灣土地銀行股份有限公司依法承受該信用部
    之營業及資產負債）貸款債務未如期清償，乃於八十三年九月間與代表該農會之
    林正敏（已歿）以新台幣（下同）一億一千三百七十四萬元達成和解，由訴外人
    陳基勝先行償還本息一千三百七十四萬元，再以擔保上開借款債務設定最高限額
    一億四千萬元抵押權（下稱訟爭最高限額抵押權）之坐落台中縣神岡鄉○○○段
    后寮小段九十一、九十一–一、九十二、九十三、二○四–一、二○五、二○五
    –一地號等七筆土地合併分割出售，每出售一筆土地清償二千萬元，迄償還所餘
    貸款一億元止。其後訴外人陳基勝已依約先於八十三年十月一日清償一千三百七
    十四萬元，嗣再出售合併分割後之五筆土地，由各該土地之買受人分別代償二千
    萬元，合計一億元，是陳基勝已依和解約定清償全部貸款，訟爭最高限額抵押權
    所擔保之債權已不存在，然因台中縣豐原市農會多次更換總幹事及承辦人，致未
    能及時塗銷尚未出售之系爭九十三地號土地上之訟爭最高限額抵押權，嗣該農會
    又因經營不善，由被上訴人自九十年九月十五日起概括承受該農會信用部之營業
    及資產負債，被上訴人不察，竟以原法院八十九度拍字第一五四四號拍賣抵押物
    確定裁定及原法院八十三年度促字第一五六七號確定支付命令為執行名義，聲請
    就坐落台中縣神岡鄉○○○段后寮小段九十三地號土地及其上建號一八三○號建
    物（下稱系爭房地）為強制執行。玆訴外人陳基勝既已於八十九年五月間將系爭
    房地所有權移轉登記予伊，並已分期清償上開抵押債務完畢，則被上訴人自不得
    執前揭執行名義，聲請拍賣系爭房地。從而，伊於該等執行名義成立後，既有消
    滅債權人請求之事由發生，自得依強制執行法第十四條規定提起異議之訴。並上
    訴聲明：(一)原判決廢棄。(二)被上訴人不得以原法院八十九年度拍字第一五四四號
    拍賣抵押物裁定及原法院八十三年度促字第一五六七號支付命令對上訴人為強制
    執行。(三)確認被上訴人就上訴人所有系爭九三地號土地所設定之訟爭最高限額抵
    押權所擔保之債權不存在。(四)被上訴人應將該抵押權登記予以塗銷。(五)第一、二
    審訴訟費用由被上訴人負擔。
二、被上訴人則以：訴外人陳基勝於八十一、八十二年間分別以上訴人及訴外人陳基
　　全、許美惠等名義向台中縣豐原市農會借款合計一億一千萬元（各次借款期間、
　　借款人及借款金額分詳如原判決附表一所示《下簡稱附表一所示》），並提供前
　　述七筆土地為該農會設定訟爭最高限額抵押權以為擔保，另又以自己名義分別向
　　台中縣豐原市農會借用如原判決附表二、三所示（下簡稱附表二、三所示）之款
　　項，迄至八十三年九月三十日止，上開借款尚有本金合計一億四千零五十萬元及
　　利息、違約金未償還。再者，台中縣豐原市農會並未於八十三年九月間由時任企
　　劃稽核股股長之林正敏代表該農會與訴外人陳基勝就本件抵押借款債務達成和解
　　，同意陳基勝僅須償還一億一千三百七十四萬元，而將其餘之本金、利息及違約
　　金債務全數免除。然因訴外人陳基勝於八十五年六月十三日曾申請將該七筆土地
　　辦理合併分割成為六筆土地，並徵得台中縣豐原市農會同意，以每出售一筆土地
　　償還二千萬元，由台中縣豐原市農會逐筆塗銷已出售土地上抵押權之方式，而先
　　後於八十六年四月十七日、同年十一月四日及同年十二月十七日分別清償如附表
　　一所載之各該償還借款本金及利息，並經台中縣豐原市農會塗銷除系爭九十三地
　　號土地以外之其餘已出售五筆土地其上之抵押權登記，玆因迄今尚有訴外人陳基
　　全積欠借款本金一千五百六十五萬六千二百五十元，且其又已受讓台中縣豐原市
　　農會信用部之營業及資產負債，則在上訴人清償上開抵押債務前，其自仍得對原
　　告行使抵押權，是上訴人提起本訴，顯無理由等語，資為抗辯。並聲明：駁回上
　　訴人之訴。
肆、兩造不爭執之事實：
  (一)系爭房地現為上訴人所有，被上訴人持原法院八十九年度拍字第一五四四號拍賣
    抵押物確定裁定及本院八十三年度促字第一五六七號確定支付命令，為執行名義
    ，對該房地為強制執行（即系爭二九八八四執行案件），嗣系爭二九八八四執行
    案件核發債權憑證報結，有土地登記謄本附卷可憑（見原審卷第一二一至一二六
    頁），復經本院調取九十二年度民執七字第二九八八四號拍賣抵押物執行卷宗查
    閱屬實。
　(二)坐落台中縣神岡鄉○○○段后寮小段九十一、九十一–一、九十二、二○四–一
　　、二○五、二○五–一地號及系爭九十三地號等七筆土地原共同擔保如附表一所
　　示各該借款債權合計一億一千萬元，而設定訟爭最高限額抵押權予被上訴人之前
　　手台中縣豐原市農會。其後該農會於八十六年三月二十四日召開第十三屆理事會
　　第二次會議決議同意上開供擔保之七筆土地辦理合併分割成為六筆土地出售，每
　　出售一筆土地清償二千萬元，該農會則須塗銷所出售土地其上之抵押權設定登記
　　，並有台中縣豐原市農會第十三屆理事會第二次會議記錄在卷可稽（見原審卷第
　　九二、九三頁）。
（三）訴外人陳基勝就訟爭附表一、二、三所示之債權，迄已清償本息合計一億一千
      三百七十四萬元，台中縣豐原市農會並已塗銷已出售土地其上之抵押權，僅餘
      系爭九十三地號土地上之抵押權設定登記未塗銷。
伍、兩造爭執之事實：
　(一)林正敏於八十三年九月間係擔任台中縣豐原市農會之信用部主任，抑或企劃稽核
　　股股長。
　(二)被上訴人之前手台中縣豐原市農會於八十三年九月間是否曾授權林正敏與訴外人
　　陳基勝就本件抵押借款債務以一億一千三百七十四萬元達成和解，亦即訴外人陳
    基勝只須清償該等金額，台中縣豐原市農會即拋棄其餘之利息及違約金債權。
　(三)上訴人否認原判決所示附表二：訴外人陳基勝五百五十萬元借貸債務之存在
　(四)本件抵押債務是否已經全部清償而消滅。
陸、得心證之理由：
一、經查，案外人林正敏雖曾任台中縣豐原市農會信用部主任，然於八十三年八月一
    日起調任該農會企劃稽核股股長，職掌有關法令、財務、業務資訊之蒐集、分析
    、整理與研究事項，其信用部主任並由丙○○接任，此有台中縣豐原市農會調任
    稿、調任清冊、農會股部門分層負明細表等各在卷可稽（見本審卷第八七至九二
    頁；第二００至二一七），並經丙○○到院證述明確在卷（見本審卷第二三三、
    二三四頁），是上訴人主張林正敏於八十三年九月間仍任職台中縣豐原市農會信
    用部主任乙職云云，顯不足採。
二、次查，上訴人主張，被上訴人之前手台中縣豐原市農會於八十三年九月間是否曾
    授權林正敏與訴外人陳基勝就本件抵押借款債務以一億一千三百七十四萬元達成
    和解乙節，無非以證人陳基勝、甲○○之證詞及豐原市農會八十六年三月廿四日
    第十三屆理事會第二次會議第八項議案「陳基勝關係戶處理情形」，其中該農會
    處理情形記載：「本會最小損失及最大利益為前提考量」為主要論據。惟查，證
    人陳基勝、甲○○於原審及本院證詞，雖附會上訴人上開林正敏和解乙案云云。
    然查，證人陳基勝非但為系爭抵押借款之借款人，如前所述，又為上訴人之胞弟
    ，亦有親系表及相關戶籍謄本可按（見本審卷第一五二頁），與本案利害關係至
    鉅，所為證詞，難免偏頗，自不足採信。至證人甲○○一方面借款一千六百萬元
    供陳基勝清償台中縣豐原市農會上開債務，並賺取利息，一方面以其配偶李張阿
    足名義，出售上開九一、二０五、二０五之一地號土地，並以出售價金償還所借
    借款，業經其自承在卷（見原審卷第一０三頁，本審卷第一六四至一六九頁），
    並有系爭土地買賣前後手一覽表在卷可按（見本審卷第一七五頁），亦與陳基勝
    關係密切，利害與共，所為證詞，自難採信。抑有進者，林正敏於九十三年八月
    間已非台中縣豐原市農會信用部主任一職，有關台中縣豐原市農會信用部債權、
    債務處理，非其職權範圍，如前所述，要無與陳基勝達成上開和解之可能。再按
    農會信用部漁會信用部逾期放款催收款及呆帳處理辦法第四條第三項明定：「農
    會信用部漁會信用部如認為主、從債務人確無能力全部清償，得斟酌實情，在保
    本原則下，擬具處理意見，報經理事會核准後成立和解」（見原審卷第一六六頁
    ），上訴人既無法舉證證明本件與林正敏之和解，業經理事會核准，自無發生所
    謂「表現代理」之餘地。又查台中縣豐原市農會第十三屆理事會第二次會議第八
    項議案附件有關「陳基勝關係戶處理情形」，固記載：「經和債務人協商以神
    岡鄉○○○段后寮小段之擔保物以合併分割手續完成六筆每筆約六百多坪（詳見
    分割前後地籍圖），再逐筆出售，較有利於本會收回債權，現債務人亦以每出售
    一筆田地償還本會二千萬元正，但本會需給予逐筆塗銷所售之田地（現已出售三
    筆可償還本會債務共六千萬元）以本會最小損失及最大利益為前提考量．．．
    」（見原審卷第一九一頁）。然依該會議議案第項文義觀之，台中縣豐原市農
    會同意由債務人將提供擔保之該七筆土地合併分割，自行逐筆出售，且須每出售
    一筆土地償還台中縣豐原市農會二千萬元，該農會並應允逐筆塗銷所出售土地其
    上之抵押權設定登記（按：台中縣豐原市農會若能允諾逐筆塗銷已出售土地之抵
    押權，當會提升購買意願，而獲得較優惠之買賣價格，對債權人債務人雙方均屬
    有利），要難解為：豐原市農會放棄以聲請強制執行拍賣之手段以謀債權完整受
    償，更無所謂：台中縣豐原市農會就系爭債權之清償附有停止條件，即每筆土地
    須由債務人自行出售每筆土地此一停止條件成就，豐原市農會方得各請求清償二
    千萬元之清償之情形。至上開會議議案第項：「以本會最小損失及最大利益為
    前提考量．．．」之抽象事項，殊難引申為陳基勝與林正敏確有上開和解之事實
    至明。
三、又查附表二所示訴外人陳基勝向台中縣豐原市農會借貸之五百五十萬元借款，業
    撥入陳基勝五００八帳號內，有借據及擔保放款明細分類卡在卷可稽（見原審卷
    第二０六、二二八頁），且借據上陳基勝二枚印章中，其中一枚借據上印章與擔
    保放款明細分類卡印鑑章互相合；另一枚陳基勝印章，核與附表三所示二千五
    百萬元借據上印章（見原審卷第二二七頁），亦相合，是上訴人否認附表二所
    示陳基勝之借款云云，顯不足採。
四、再查訴外人陳基勝前後共計償還台中縣豐原市農會一億一千三百七十四萬元，業
    如前述。次查其中一千三百七十四萬元係先於八十三年十月五日抵充如附表二所
    示該筆五百五十萬元借款利息二十二萬一千八百九十五元及違約金二萬零二百零
    一元，合計二十四萬二千零九十六元，餘款一千三百四十九萬七千九百零四元則
    於八十四年四月十七日用以分別抵充如附表一所示訴外人許美惠之該筆三千萬元
    借款之利息三百四十二萬三千七百五十元及違約金六十萬八千五百元，合計四百
    零三萬二千二百五十元，及另筆陳基全之四千五百萬元借款利息五百五十二萬元
    及違約金九十一萬二千七百五十元，合計六百四十三萬二千七百五十元，暨附表
    三所示陳基勝之該筆二千五百萬元借款利息二百六十二萬四千一百五十八元及違
    約金四十四萬零五百二十一元，合計三百零六萬四千六百七十九元；另一億元則
    先後於八十六年四月十七日、同年十一月四日及同年十二月十七日分別抵充如附
    表一所載之各該借款本金及六個月之利息債務（所償還之各筆本金金額及利息明
    細分別詳如附表一所載）等情，並有卷存被上訴人所提出之各該借款借據、本票
    、放款明細分類卡、收入傳票及前曾述及之交易明細表、存入票據退票通知書、
    匯款解付傳票、活期存款取款憑條、放款利息收入傳票、支出傳票在原審卷可查
    ，則被上訴人依上開抵充債務情形核算結果，抗辯訟爭最高限額抵押權所擔保之
    借款債務尚有本金一千五百六十五萬六千二百五十元未償還，尚屬可採。
柒、綜上所述，本件上訴人主張訟爭最高限額抵押權所擔保之借款債務，已經被上訴
    人之前手台中縣豐原市農會與訴外人陳基勝於八十三年九月間成立和解，雙方約
    定陳基勝只須清償一億一千三百七十四萬元，台中縣豐原市農會即拋棄其餘債權
    ，陳基勝並已如數給付，是本件抵押債務已因清償而消滅等情，並非可採，被上
    訴人抗辯其前手台中縣豐原市農會從未與訴外人陳基勝達成前揭和解，訟爭最高
    限額抵押權所擔保之債權尚有借款本金一千五百六十五萬六千二百五十元未清償
    等情，既可採信，則被上訴人執已確定之原法院八十九年度拍字第一五四四號拍
    賣抵押物裁定及原法院八十三年度促字第一五六七號支付命令為執行名義，聲請
    原法院以九十二年度執七字第二九八八四號執行事件就系爭房地為強制執行，於
    法自無不合。從而，上訴人遽以該等執行名義成立後，有消滅債權人即本件被上
    訴人請求之事由發生及本件抵押借款債務已經不存在等情由，依強制執行法第十
    四條第一項之規定，提起本件異議之訴，請求判決（一）被上訴人不得以原法院
    八十九年度拍字第一五四四號拍賣抵押物裁定及原法院八十三年度促字第一五六
    七號支付命令對上訴人為強制執行。（二）確認被上訴人就上訴人所有系爭九三
    地號土地所設定之訟爭最高限額抵押權所擔保之債權不存在，（三）被上訴人應
    將該抵押權登記予以塗銷，均無理由，應予駁回。則原審為上訴人敗訴之判決，
    並無不合。上訴意旨指摘原判決不當，求予廢棄改判，為無理由，應予駁回。
捌、本件事證已臻明確，兩造其餘攻擊或防禦方法及所提證據，均與本院心證之形成
    及判決結果，不生影響，爰不一一再加以論述，併此明．
玖、據上論結，本件上訴為無理由，依民事訴訟法第四百五十四條、第四百四十九條
    第一項、第七十八條，判決如主文。
中　　　華　　　民　　　國　　九十三　　年　　 十二　　 月　　　八　　　日
~B1民事第六庭審判長法　官　吳火川
~B2　　　　　　　　法　官　饒鴻鵬
~B3　　　　　　　　法　官　陳繼先
右為正本係照原本作成。
如對本判決上訴，須於收受判決送達後二十日內向本院提出上訴書狀，其未表明上訴
理由者，應於提出上訴後二十日內向本院提出上訴理由書(須按他造人數附具繕本)。
上訴時應提出委任律師為訴訟代理人之委任狀。具有民事訴訟法第四百六十六條之一
第一項但書或第二項之情形為訴訟代理人者，另應附具律師及格證書及釋明委任人與
受任人有該條項所定關係之釋明文書影本。
~B 　 　　　　　　書記官　林育德
中　　　華　　　民　　　國　　九十三　　年　　 十二　　 月　　　九　　　日
　　　　　　　　　　　　　　　　　　　　　　　　　　　　　　　　　　　　Ｙ
